臺灣嘉義地方法院民事判決　九十一年度簡上字第一二號
　　上　訴　人　甲○○
　　被　上訴人　乙○○○
右當事人間請求確認通行權事件，上訴人對於中華民國九十年十月三十一日本院嘉義
簡易庭九十年度嘉簡字第八九四號第一審判決提起上訴，本院判決如左：
    主  文
上訴駁回。
第二審訴訟費用由上訴人負擔。
    事  實
甲、上訴人方面：
一、聲明：原判決廢棄，被上訴人在第一審之訴駁回。
二、陳述：除與原審判決書所載者相同茲予引用外，補稱：
（一）、按民法七百八十七條第一項規定之鄰地通行權，須(1)、土地與公路無適宜之
        聯絡。所謂公路：凡可供公眾通行之道路均屬之，然仍以有相當寬度，可容
        易及安全通行為必要。(2)、土地使用所必要，是否為通常使用所必要，應按
        土地之位置、地勢、面積或其用途定之，如僅求與公路有最近之聯絡，自非
        土地通常使用所必要，至若當地數百戶居民之通路，無法通行消防車、垃圾
        車，生命財產堪虞，則係數百戶居民生活上不便或有危險，而非土地所有人
        不能依通常情形使用土地。且如有保甲道路及巷道可通，則土地已可供居住
        之通常使用，至道路是否寬闊，係市政問題，亦不得因此主張有必要之通行
        權。(3)、須非因土地所有人之任意行為所致，是以土地所有人任意拋棄原有
        之通行地役權或其他通行土地使用權，則不能向周圍地所有人主張必要通行
        權。
（二）、本件被上訴人所有坐落嘉義縣中埔鄉○○段第二九五之四號土地（以下簡稱
        系爭第二九五之四號土地）地目為田，目前種植檳榔樹，南邊有一條寬二點
        五公尺至三公尺之道路足供其安全通行（以下簡稱系爭南側道路），被上訴
        人自不能任意拋棄原有前開道路，而主張在上訴人所有坐落嘉義縣中埔鄉○
        ○段第二九五之五及第二九五之六號土地（以下簡稱系爭第二九五之五、第
        二九五之六號土地）另闢道路通行，雖前開道路距外面堤防道路距離較遠，
        惟既有道路可供通行，即應行走前開道路，如僅求與公路有最近之聯絡，實
        非土地通常使用所必要。
（三）、系爭南側道路非如原審所認定為一泥土小徑，實係一寬二點五公尺至三公尺
        之水泥道路，原審認係泥土小路顯與事實不符，又所謂公路如前所述，凡可
        供公眾道行之道路均屬之，只要有相當寬度，可容易及安全通行即可，查系
        爭南側道路可供農用拼裝車及三點五噸小貨車通行，可容易及安全通行，原
        審認系爭南側道路非公路，應難謂無違誤之情。
（四）、又原審先認系爭南側道路非公路，嗣又改稱系爭南側「公路」由系爭地段第
        二九五之三及第二九五之八地號土地中間穿過，判決理由難謂無前後矛盾之
        情，況系爭南側道路既已闢為道路使用，對系爭地段第二九五之三及第二九
        五之八號土地所有人即無所謂損害可言，抑且系爭南側道路並非從系爭地段
        第二九五之三及二九五之八號土地中間通過，原審製作之勘驗圖非無違誤；
        反之，上訴人所有系爭第二九五之五、第二九五之六號土地原已被從中間切
        割成東西二塊土地所剩無幾，若再被切割出將近二百平方公尺土地當作道路
        使用，並不公平。
（五）、再系爭地段第二九五之三號、第二九五之八號土地，及系爭第二九五之四地
        土地均須對外通行，故留設系爭南側道路以供通行，查被上訴人所有系爭第
        二九五之四號土地原於民國四十二年九月十日由羅金童堂（即被上訴人之配
        偶）放領取得，嗣於八十九年一月三日由乙○○○繼承，故被上訴人先前即
        行走系爭南側道路，並非無路可走，是苟如被上訴人所稱其土地與公路無適
        宜聯絡，則自四十二年迄今其農作物究如何運出？顯見被上訴人所言難謂與
        事實無間。
三、證據：除援用原審之立證方法外，補提：地籍圖謄本、相片、土地登記謄本等為
    證。
乙、被上訴人方面：
一、聲明：如主文所示。
二、陳述：除與原審判決書所載者相同茲予引用外，補稱：
（一）、被上訴人所有系爭第二九五之四號土地，與上訴人所有系爭第二九五之五號
        及第二九五之六號土地相鄰或為周圍土地，而被上訴人所有系爭第二九五之
        四號土地，四方均無通路，與公路並無適宜聯絡，上訴人所有系爭第二九五
        之五號、第二九五之六號土地西側有一公路，且被上訴人所有系爭第二九五
        之四號土地，有經由上訴人所有系爭第二九五之五號、第二九五之六號土地
        至該公路之必要，兩造就此通行權存否不無爭議，被上訴人自有提起本件確
        認訴訟之必要。
（二）、上訴人所稱系爭南側道路，並非公路，實係一泥土小徑，且為通至私人林園
        之死路，並未供公眾通行，且該道路並未與被上訴人所有系爭第二九五之四
        號土地相接，被上訴人若欲至該道路，尚須經由他人土地，非可直接通行該
        道路，上訴人辯稱被上訴人不能任意拋棄原有道路不通行，而主張在上訴人
        所有土地另闢道路通行云云，要與事實不符。
三、證據：援用原審之立證方法。
    理  由
一、本件被上訴人起訴主張系爭第二九五之四號土地為伊所有，因該筆土地與公路無
    適宜之聯絡，上訴人所有系爭第二九五之五號、第二九五之六號土地又為被上訴
    人所有前開土地之周圍地，爰依民法第七百八十七條第一項前段之規定，訴請確
    認對於上訴人所有系爭第二九五之五號、第二九五之六號土地有通行權，及請求
    上訴人不得在通行道路上營建或為其他妨礙被上訴人通行之行為等語。
二、上訴人則以被上訴人所有系爭第二九五之四號土地南側有一道路足供通行，被上
    訴人自不能任意拋棄原有道路，而主張在上訴人所有土地另闢道路通行，且系爭
    南側道路可供農用拼裝車及三點五噸小貨車通行，可容易及安全通行，況系爭南
    側道路既已闢為道路使用，對系爭南側道路土地所有人即無損害可言等情詞資為
    辯解。
三、被上訴人主張系爭第二九五之四號土地為伊所有，系爭第二九五之五號、第二九
    五之六號土地為上訴人所有，兩造所有之土地相鄰接，並互為周圍地之事實，業
    據其提出與所述相符之地籍圖謄本乙紙、土地登記簿謄本二紙為證，並經原審於
    九十年十月三日，本院於九十一年五月二十一日先後勘驗現場屬實，製有勘驗筆
    錄二紙在卷可稽，復為上訴人所不爭，應堪信為真實。
四、本件之爭點及本院之判斷：
（一）、被上訴人所有系爭第二九五之四號土地得否通行系爭南側道路：
(1)、查被上訴人所有系爭第二九五之四號土地與系爭南側道路並未相通，相隔約十公
    尺，業據上訴人於原審所呈答辯狀中自認在卷，應堪信為真實。
(2)、又系爭南側道路為私設水泥道路（原審誤載為泥土路），且為通往私人林園之死
    路乙節，業據原審於九十年十月三日，本院於九十一年五月二十一日勘驗現場屬
    實，製有勘驗筆錄二紙在卷可稽，應足堪採信。
(3)、小結：被上訴人所有系爭二九五之四號土地既與系爭南側道路並未相通，且系爭
    南側道路復為通往私人林園之死路，足見，上訴人主張被上訴人得通行系爭南側
    道路以達公路云云，尚無足採，又被上訴人所有系爭第二九五之四號土地既無從
    通行系爭南側道路，被上訴人復無其他道路足供通行，此為兩造所不爭，堪信，
    被上訴人所有系爭第二九五之四號土地，應認與公路無適宜之聯絡，致不能為通
    常之使用，是依民法第八百八十七條第一項前段之規定，被上訴人自有通行周圍
    地以至公路之必要。
（二）、被上訴人通行上訴人所有系爭第二九五之五號、第二九五之六號土地如附圖
        所示乙方案是否為損害最少之處所及方法：
(1)、依附圖所示乙方案，被上訴人通行之位置係位於上訴人所有系爭第二九五之五號
    、第二九五之六號土地之南側邊緣，應較不致影響上訴人所有系爭二筆土地之完
    整性，對上訴人所有系爭二筆土地之經濟價值所生之損害應較為輕微，上訴人應
    亦較能充分完整利用其所有系爭二筆土地。
(2)、反之，被上訴人如通行系爭南側道路，一則該道路並未與被上訴人所有系爭第二
    九五之四號該筆土地相接（相距約十公尺），且為通往私人林園之死路，二則，
    該道路係自系爭地段第二九五之三號土地中間偏下方穿過，而將該筆土地切割成
    南北二塊，有上訴人所提地籍圖謄本乙紙在卷可稽，對系爭地段第二九五之三號
    土地之損害自較為鉅大，對該筆土地所有人之使用收益自難謂無重大影響。
(3)、小結：被上訴人通行上訴人所有系爭第二九五之五號、第二九五之六號土地如附
    圖所示乙方案應為損害最少之處所及方法。
五、綜上所述，被上訴人本於民法第七百八十七條第一項前段之規定，主張對上訴人
    所有系爭第二九五之五號、第二九五之六號該二筆土地如附圖所示乙方案有通行
    權存在，並請求上訴人不得在該通路上營建或為其他妨礙被上訴人通行之行為，
    為有理由，應予准許，是原審為上訴人敗訴之判決，於法並無不合，上訴意旨指
    摘原判決不當，求予廢棄改判，為無理由，應予駁回其上訴。
六、據上論結，本件上訴為無理由，依民事訴訟法第四百三十六條之一第三項、第四
    百四十九條第一項、第七十八條，判決如主文。
中　　　華　　　民　　　國　　九十一　　年　　　十　　　月　　 十六 　　日
~B臺灣嘉義地方法院民事第一庭
~B　　審判長法官　曾文欣
~B　　法　　　官　蔡廷宜
~B　　法　　　官　林信旭
右為正本係照原本作成。
本判決不得上訴。
中　　　華　　　民　　　國　　九十一　　年　　　十　　　月　　　十六　　日
~B　　書　記　官　侯學義
